【裁判字號】    95,台上,519
【裁判日期】    950323
【裁判案由】    損害賠償
【裁判全文】
最高法院民事判決              九十五年度台上字第五一九號
    上  訴  人  財團法人台灣基督長老教會新樓醫院
    特別代理人  丙 ○ ○
    訴訟代理人  王 成 彬律師
    上  訴  人  甲 ○ ○
    訴訟代理人  許安德利律師
                許 世 律師
    上  訴  人  乙 ○ ○
                          號
    特別代理人  丁 ○ ○
    訴訟代理人  蔡 弘 琳律師
                蘇 正 信律師
                蔡 進 欽律師
上列當事人間請求損害賠償事件，兩造分別對於中華民國九十四
年八月二十三日台灣高等法院台南分院第二審判決（九十三年度
重上字第六七號），提起上訴，本院判決如下：
    主  文
原判決除假執行部分外廢棄，發回台灣高等法院台南分院。
    理  由
本件上訴人乙○○主張：對造上訴人甲○○係對造上訴人財團法
人台灣基督教長老教會新樓醫院（下稱新樓醫院）之受僱醫師。
伊因車禍受傷於民國八十七年十月二十四日至新樓醫院治療，由
甲○○為主治醫師。甲○○於同年十一月四日為伊施行胸腔鏡手
術，於手術進行中變換伊身體姿勢時，疏未注意造成伊頸椎第四
、五節骨折脫位，致伊四肢癱瘓呈植物人狀態之重傷害，伊因而
受有醫療費用新台幣（下同）一千九百九十四萬七千七百十九元
、看護費用一千一百八十四萬七千六百二十四元、勞動能力損失
四十九萬六千零五元、精神慰撫金五百萬元，合計三千七百二十
八萬五千九百四十八元損害等情，爰依民法第一百八十四條第一
項前段、第一百九十三條第一項、第一百九十五條第一項及第一
百八十八條第一項之規定，求為命對造上訴人連帶給付上開損害
額中之一千四百六十九萬六千九百四十四元並加計法定遲延利息
之判決（乙○○原請求命甲○○、新樓醫院連帶給付二千七百七
十六萬七千六百三十四元本息，第一審命甲○○、新樓醫院連帶
給付一千一百十四萬七千八百九十八元本息，駁回其餘。甲○○
、新樓醫院就敗訴部分提起第二審上訴；乙○○就敗訴部分中四
百二十萬元本息提起附帶上訴，其餘一千二百四十一萬九千七百
三十六元未據聲明不服。原審廢棄第一審所命甲○○、新樓醫院
連帶給付超過五百三十九萬六千九百四十四元部分，駁回乙○○
該部分之訴，並命甲○○、新樓醫院連帶給付乙○○三百五十萬
元本息，甲○○、新樓醫院就敗訴部分提起第三審上訴，乙○○
就敗訴部分六百四十五萬零九百五十四元中之五百八十萬元提起
第三審上訴，其餘六十五萬零九百五十四元則未聲明不服）。
上訴人甲○○、新樓醫院則以：甲○○之醫療行為並無過失，縱
於手術前疏未檢查乙○○頸、脊椎，亦與乙○○術後傷害結果無
因果關係。新樓醫院選任監督甲○○執行職務並無欠缺注意，且
醫師執行醫療業務有其裁量權，他人無權亦無由干預，本件事故
之發生，新樓醫院縱加注意仍不免發生，伊等對於乙○○無須負
損害賠償責任。縱應負責，乙○○請求賠償之項目及金額亦諸多
不合等語，資為抗辯。
原審廢棄第一審命甲○○、新樓醫院連帶給付超過五百三十九萬
六千九百四十四元本息部分，駁回乙○○該部分之訴，並命甲○
○、新樓醫院連帶給付乙○○三百五十萬元本息，駁回乙○○其
餘附帶上訴，無非以：甲○○自八十七年十月起受僱為新樓醫院
醫師。乙○○於同年十月二十四日因車禍受傷至新樓醫院住院治
療。甲○○於同年十一月四日為乙○○施行胸腔鏡手術，乙○○
於術後因頸椎第四、五節骨折脫位，致四肢癱瘓呈植物人狀態之
重傷害，甲○○因上開業務過失致重傷罪行經判處有期徒刑五月
確定之事實，為兩造所不爭，並有診斷證明書及刑事判決書可憑
，堪信為真實。而於刑事案件審理中，刑事庭曾送請行政院衛生
署醫事審議委員會就本件醫療行為為鑑定，鑑定意見認乙○○於
車禍時可能已造成頸椎損傷，但並未傷及脊髓，於胸腔手術時，
因於麻醉狀態下變換身體姿勢，導致二度傷害，造成頸脊完全性
損傷產生脊髓休克、心搏變緩慢、血壓下降及腦部缺血性病變，
甲○○於治療過程中，對乙○○有頭部外傷之病史未能注意其可
能之頸椎損傷，未做再確認或採取適當之保護措施而有不周延之
處，有鑑定書可稽。甲○○明知乙○○為頭部外傷之患者，應進
行頸、脊椎之檢查，以排除頸、脊椎、脊髓損傷之可能，並予適
當之保護，竟疏未注意，依當時之情形亦無不能注意之情事，於
進行麻醉、手術過程中改變病患姿勢，造成乙○○頸椎二次傷害
而致四肢癱瘓併呈植物人狀態之重傷害，自有醫療上之過失。又
甲○○係新樓醫院僱用之醫師，於該院為乙○○施行胸腔鏡手術
醫療業務時，因過失致乙○○重傷，乙○○自得依侵權行為法律
關係請求甲○○、新樓醫院連帶賠償損害。乙○○主張其因甲○
○醫療疏失所受損害，經查(一)醫療費用部分：乙○○主張其已支
出八十七年十一月四日起至八十八年八月二十七日止之醫療費用
十三萬九千四百九十四元、八十七年十一月十七日起至八十八年
十二月三十一日止醫療耗材費用四萬一千三百六十八元，合計十
八萬零八百六十二元，業據提出收據及器材收據為證，並為甲○
○、新樓醫院所不爭，自屬真實，乙○○主張另支出醫療費一百
三十萬七千六百四十八元，為甲○○、新樓醫院所否認，乙○○
未能舉證證明，不能認乙○○確曾支出該部分費用。(二)看護費用
部分：乙○○主張其因系爭醫療傷害事故，自八十八年一月十一
日起至八十九年二月三日止，已支出看護費用八十九萬一千四百
五十元，為甲○○、新樓醫院所不爭，自屬真實。而乙○○因系
爭醫療事故造成頸椎損傷，四肢癱瘓，無法自行進食及翻身，須
長期臥床及全天看護，確有僱人看護之必要。按親屬之看護所支
出之精神、勞力、時間，並非不能評價為金錢，只因親屬間身分
關係密切而免除支付義務，此種親屬基於身分關係之恩惠，不能
嘉惠於加害人，固應衡量及比照僱用職業護士看護情形，認被害
人受有相當親屬看護之損害，得向加害人請求賠償，惟其賠償金
額不能超過職業看護之看護費。乙○○主張看護費應比照新樓醫
院護理部之專業看護費用每日二千三百元為計算標準。但乙○○
之親屬為乙○○為看護者，均非專業護理人員，充其量僅屬一般
之看護工水準，自不得比照專業人員之計酬方式為請求，而應以
目前聘僱外籍看護工之薪資為計算看護費用標準，始為合理。而
外籍看護工之薪資，係按政府核定每月最低基本薪資一萬五千八
百四十元計算（即每日為五百二十八元），又依勞動基準法第三
十六條規定，勞工每七日中至少應有一日之休息，同法第三十七
條復規定「紀念日、勞動日及其他由中央主管機關規定應放假日
，均應休假」；而據勞動基準法施行細則第三十三條所定應放假
之日合計為十九日。查每年有五十二週，即應有五十二日之休假
，再加上應放假之十九日，勞工每年應休假日總計應為七十一日
。而看護工為看護病患致上開之休假、放假日不能使之休假而為
加班，雇主應依勞動基準法第三十九條規定發給每日五百二十八
元之加班費，則聘僱外籍看護工，每年應給付全部看護金額應為
二十二萬七千五百六十八元。乙○○係二十年四月十九日出生，
於八十九年二月四日已滿六十八歲，參照內政部八十七年台閩地
區男性簡易生命表，其平均餘命為一三．０三年，按霍夫曼式扣
除中間利息，乙○○自八十九年二月起得一次請求之看護費為二
百三十二萬四千六百三十二元。(三)喪失勞動能力部分：乙○○於
系爭醫療事故發生時，年滿六十八歲，已逾勞動基準法第五十四
條第一項第一款規定之勞工強制退休年齡，復未提出其於系爭醫
療事故發生前之勞動能力證明，自難憑以推認其因此而受有喪失
勞動能力之損害。乙○○主張受有勞動能力損害四十九萬零六百
零五元，並不足採信。(四)精神慰撫金部分：乙○○因系爭醫療過
失行為，受有四肢癱瘓之重傷害，至今仍住院治療中，其精神確
受有痛苦。斟酌兩造之身分、地位、經濟狀況，及乙○○所受傷
害非輕及甲○○過失之程度，認以二百萬元為適當。則乙○○因
本件醫療過失所受損害為五百三十九萬六千九百四十四元，乙○
○於此範圍，請求甲○○、新樓醫院連帶給付，並加計法定遲延
利息，即無不合，應予准許，至乙○○主張超過上開部分之損害
，即非有據，不應准許。次查乙○○因與訴外人方李月雲發生交
通事故受傷而至新樓醫院治療，於接受甲○○之胸腔內視鏡手術
前，曾受多次搬運，並可行動及與他人言談，其術前肢體功能並
無明顯障礙，足徵乙○○於受甲○○手術前，並未癱瘓，系爭交
通事故與乙○○受有癱瘓等重傷害間顯無相當因果關係存在，乙
○○與方李月雲因系爭交通事故達成和解所獲賠償，即與本件糾
紛無關，自不得於甲○○、新樓醫院應負擔之損害賠償金額中予
以扣除，第一審判決率將此部分和解金額於三百五十萬元之範圍
內予以扣除，自有未洽，乙○○附帶上訴請求甲○○、新樓醫院
連帶給付，為屬有據，應予准許；其超過此部分附帶上訴，不足
採信，不應准許等詞，為其判斷之基礎。
惟按審判長應注意令當事人就訴訟關係之事實及法律為適當完全
之辯論；審判長應向當事人發問或曉諭，令其為事實上及法律上
陳述，聲明證據或為其他必要之聲明及陳述；其所聲明或陳述有
不明瞭或不完足者，應令其敘明或補充之，民事訴訟法第一百九
十九條定有明文。此項闡明之規定，非僅為審判長之職權，亦為
審判長之義務，審判長未盡其闡明義務者，所踐行之訴訟程序即
有重大瑕疵。乙○○主張伊因本件醫療過失致四肢癱瘓呈植物人
狀態，受有醫療費用一千九百九十四萬七千七百十九元、看護費
用一千一百八十四萬七千六百二十四元、勞動能力損失四十九萬
六千零五元、精神慰撫金五百萬元，合計三千七百二十八萬五千
九百四十八元之損害，而起訴請求甲○○、新樓醫院連帶給付其
中二千七百七十六萬七千六百三十四元本息。原審未使乙○○陳
述其請求金額計算之由得（即所請求醫療費用、勞動能力損失、
精神慰撫金各項之數額），俾確認第一審審理範圍，有未盡闡明
義務之違法。次按第二審之言詞辯論，應於上訴聲明之範圍內為
之；且不得就當事人未聲明之事項為判決，民事訴訟法第四百四
十五條第一項、第四百六十三條準用第三百八十八條分別定有明
文。乙○○對第一審判決敗訴部分中之醫療費用一百三十萬七千
六百四十八元、勞動能力損失四十九萬零六百零五元、被扣抵之
和解金三百五十萬元，合計五百二十九萬八千二百五十三元中之
四百二十萬元本息附帶上訴，原審竟就上開醫療費用、勞動能力
損失、被扣抵之和解金全部為言詞辯論及判決，亦有違背上開規
定之違法。又原審認乙○○因本件事故所受損害為五百三十九萬
六千九百四十四元，因而廢棄第一審命甲○○、新樓醫院連帶給
付超過上開金額之判決，駁回乙○○就該廢棄部分之訴，竟又命
甲○○、新樓醫院連帶給付乙○○三百五十萬元本息，理由亦有
矛盾。乙○○聲明未臻明確，原審未為適當闡明以確定審理範圍
，本院無從為法律上判斷。兩造上訴論旨，各就其不利部分指摘
原判決不當，求予廢棄，非無理由。
據上論結，本件兩造上訴均為有理由。依民事訴訟法第四百七十
七條第一項、第四百七十八條第二項，判決如主文。
中    華    民    國  九十五  年    三    月  二十三  日
                      最高法院民事第八庭
                          審判長法官  朱  建  男
                                法官  顏  南  全
                                法官  許  澍  林
                                法官  鄭  傑  夫
                                法官  蘇  清  恭
      本件正本證明與原本無異
                                      書  記  官
中    華    民    國  九十五  年    四    月    六    日
                                                      Ｑ


司法院資訊處製作；財團法人民間司法改革基金會備份。
